## Segunda Etapa de Proyecto Ing. Características

### Ana Daniela Pérez Romero

Mandamos llamar nuestras librerías:

```{r}
library (dplyr)
library(httr)
library(jsonlite)
library (magrittr)
library(tidyr)
library(vtable)
library(tidyverse)
library(ggplot2)
library (corrplot)
library (plotly)
```

Descargamos la base de datos de nivel educativo por año y municipio de Sonora:

```{r}
#Mandamos llamar el URL que se saca desde la pagina de Data Mexico:

educacion.url = GET("https://api.datamexico.org/tesseract/data.jsonrecords?State=26&cube=inegi_enoe&drilldowns=Municipality%2CYear%2CInstruction+Level&locale=es&measures=Number+of+Records%2CMonthly+Wage")

#Convertimos nuestros datos en “string”:

rawToChar(educacion.url$content)

#Nuestros datos vienen en lenguaje JSON, por lo que debemos convertirlos para que sean mas manejables:

educacion = fromJSON(rawToChar(educacion.url$content))
names(educacion)

#Pedimos que solo nos de la data de la variable "Datos" que declaramos anteriormente:

educacion<-educacion$data

educacion <- educacion[, -7]

colnames(educacion)[1] = "MunicipalityID"

colnames(educacion)[4] = "LevelID"

educacion

```

Observamos la metadata de nuestros datos y confirmamos que no hay valores nulos:

```{r}
vtable(educacion)
countNA(educacion)
```

Siguiendo la misma metodología, descargamos la base de datos de tipos de crímenes por año y municipo de Sonora:

```{r}

crimenes.url = GET("https://api.datamexico.org/tesseract/data.jsonrecords?State=26&cube=sesnsp_crimes&drilldowns=Municipality%2CYear%2CCrime+Type&locale=es&measures=Value")

rawToChar(crimenes.url$content)

crimenes = fromJSON(rawToChar(crimenes.url$content))
names(crimenes)

crimenes<-crimenes$data

colnames(crimenes)[1] = "MunicipalityID"

crimenes

```

**Definición de nuestras variables:**

**MunicipalityID** y **Municipality**: se relacionan directamente, la primera nos da el código y la segunda el nombre del municipio.

**Year**: es el años de registro.

**LevelID** e **Instruction Level**: se relacionan directamente, la primera nos da el código y la segunda el nombre del nivel educativo. Los niveles de ID van de menor a mayor.

0-Ningun nivel de educación

1-Preescolar

2-Primaria

3-Secundaria

4-Preparatoria

5-Normal

6-Carrera Técnica

7-Profesional

8-Maestría

9- Doctorado

99- No sabe nivel

```{r}
Mun_dictionary <- data.frame (MunicipalityID  = c("26001","26002","26003","26004","26005","26006","26007","26008","26009","26010","26011","26012","26013","26014","26015","26016","26017","26018","26019","26020","26021","26022","26023","26024","26025","26026","26027","26028","26029","26030","26031","26032","26033","216034","26035","26036","26037","26038","26039","26040","26041","26042","26043","26044","26045","26046","26047","26048","26049","26050","26051","26052","26053","26054","26055","26056","26057","26058","26059","26060","26061","26062","26063","26064","26065","26066","26067","26068","26069","26070","26071","26072"),
Municipality = c('Aconchi','Agua Prieta','Alamos','Altar','Arivechi','Arizpe','Atil','Bacadéhuachi','Bacanora','Bacerac','Bacoachi','Bácum','Banámichi','Baviácora','Bavispe','Benjamín Hill','Caborca','Cajeme','Cananea','Carbó','La Colorada','Cucurpe','Cumpas','Divisaderos','Empalme','Etchojoa','Fronteras','Granados','Guaymas','Hermosillo','Huachinera','Huásabas','Huatabampo','Huépac','Imuris','Magdalena','Mazatán','Moctezuma','Naco','Nácori Chico','Nacozari de García','Navojoa','Nogales','Ónavas','Opodepe','Oquitoa','Pitiquito','Puerto Peñasco','Quiriego','Rayón','Rosario','Sahuaripa','San Felipe de Jesús','San Javier','San Luis Río Colorado','San Miguel de Horcasitas','San Pedro de la Cueva','Santa Ana','Santa Cruz','Sáric','Soyopa','Suaqui Grande','Tepache','Trincheras','Tubutama','Ures','Villa Hidalgo','Villa Pesqueira','Yécora','General Plutarco Elías Calles','Benito Juárez','San Ignacio Río Muerto')
                  )
```

```{r}
Crim_dictionary <- data.frame (CrimeTypeID  = c('101','102','103','104','105','106','107','201','202','203','204','301','302','303','304','305','306','307','401','402','403','501','502','503','504','505','601','602','603','604','701','702','703','704','705','706','707','708','709','710'),
CrimeType = c('Abuso de Confianza','Daño a la Propiedad','Despojo','Extorsión','Fraude','Robo','Otros Delitos contra el Patrimonio','Incumplimiento de Obligaciones de Asistencia Familiar','Violencia de Genero en Todas sus Modalidades Distinta a la Violencia Familiar','Violencia Familiar','Otros delitos contra la familia','Abuso Sexual','Acoso Sexual','Hostigamiento Sexual','Incesto','Violación Equipada','Violación Simple','Otros Delitos que Atenta contra la Libertad y la Seguridad Sexual','Corrupción de Menores','Trata de Personas','Otros Delitos contra la Sociedad','Aborto','Feminicidio','Homicidio','Lesiones','Otros Delitos que atentan contra la Libertad Personal','Rapto','Secuestro',
'Tráfico de Menores','Otros delitos que Atentan contra la libertad personal','Allanamiento de Morada','Amenazas','Contra el Medio Ambiente','Delitos Cometidos por Servidores Públicos','Electorales','Evasión de Presos','Falsedad','Falsificación','Narcomenudeo','Otros Delitos del Fuero Común')
                  )
```


Observamos la metadata de nuestros datos y confirmamos que no hay valores nulos:

```{r}
vtable(crimenes)
countNA(crimenes)
```

Ya que el fin del proyecto va mas enfocado a dar énfasis al nivel educativo que al tipo de crimen, agrupamos todos los tipos de crímenes por municipio y año:

```{r}
crimenesxaño <- crimenes %>% group_by(MunicipalityID, Municipality, Year)
```

Una vez agrupados lo que queremos visualizar es la sumatoria del número de crímenes:

```{r}
dfcrimenes <- crimenesxaño %>% summarise(
  NumCrimenes = sum(Value) 
  )
```

Generamos una gráfica de barras que nos muestra el número de crímenes registrados por año.
Podemos observar que, del 2015 al año actual, 2016 ha sido el año más violento en Sonora, sin embargo, fueron disminuyendo los casos en los siguientes dos años. En 2019 volvemos a ver un alza continua en el número de crímenes para el estado, datos que no benefician a la presidencia actual, quienes comenzaron sus mandatos en dicho año.

```{r}
crimenes_año <- ggplot(data=dfcrimenes,aes(x=Year,y=NumCrimenes)) + 
  geom_bar(stat ='identity',aes(fill=NumCrimenes))+
  #geom_text(aes(label = NumCrimenes), vjust = 1.5, colour = "white")+
  labs(title = 'Número de crímenes en Sonora por año',
       y='Número de Crimenes',x='Año')

crimenes_año <- ggplotly(crimenes_año)
crimenes_año
```

De igual forma, generamos un grafico que nos muestra la cantidad total de crímenes registrados por municipio en el periodo 2015-2022; podemos observar que los 5 municipios mas violentos son Hermosillo, Cajeme, Nogales, San Luis Río Colorado y Navojoa. 

```{r}
crimenes_municipio <- ggplot(data=dfcrimenes,aes(x=reorder(Municipality,NumCrimenes),y=NumCrimenes)) + 
  geom_bar(stat ='identity',aes(fill=NumCrimenes))+
  coord_flip() + 
  theme_grey() + 
  scale_fill_gradient(name="Número de crímenes")+
  labs(title = 'Número de crímenes del estado de Sonora por municipio (2015-2022)',
       y='Número de Crimenes',x='Municipio')+ 
  geom_hline(yintercept = mean(dfcrimenes$NumCrimenes),size = 1, color = 'blue')

crimenes_municipio <- ggplotly(crimenes_municipio)
crimenes_municipio
```

El sistema educativo de México está compuesto por tres tipos de enseñanza, básica (preescolar, primaria y secundaria), media superior (preparatoria y normal) y superior (carrera técnica, profesional y maestría), por ello se agrupan los datos bajo estos tres tipos de enseñanza, así como creando un grupo para las personas sin estudios:

```{r}
educacion2 <- educacion %>% mutate(Nivel=
                     case_when(LevelID%in% c("0","99") ~ "NumPersonasSinEstudios",
                               LevelID %in% c("1","2", "3") ~ "NumPersonasEduBasico",
                               LevelID %in% c("4", "5") ~ "NumPersonasEduMediaSuperior",
                               LevelID %in% c("6", "7", "8", "9") ~ "NumPersonasEduSuperior"

                               ))
```

Agrupamos nuestros datos por municipio, año y nivel de estudio:

```{r}
educacionxaño <- educacion2 %>% group_by(Municipality, MunicipalityID, Year, Nivel)
```

Sumamos el numero de personas por cada uno de nuestros niveles educativos:

```{r}
dfeducacion <- educacionxaño %>% summarise(
  numpersonas = sum(`Number of Records`)
  )
```

Ya que debemos juntar las dos bases de datos, es mejor que se separen los niveles de educación por columna, en lugar de por renglón:

```{r}
dfeducacion <- pivot_wider(dfeducacion, names_from = Nivel, values_from = numpersonas)
```

Se le asigna el valor de 0 a los registros que aparecen como NA:

```{r}
dfeducacion[is.na(dfeducacion)] <- 0
```

Ya que la información educativa del estado de Sonora sale de una muestra de la población entera, debemos interpretar nuestros datos en porcentaje:

```{r}
dfeducacion$sample_sum <- rowSums(dfeducacion[ , c(4:7)], na.rm=TRUE)
```

```{r}
dfeducacion$PcgEduSuperior <- with(dfeducacion, (NumPersonasEduSuperior/sample_sum)*100)
dfeducacion$PcgEduMediaSuperior <- with(dfeducacion, (NumPersonasEduMediaSuperior/sample_sum)*100)
dfeducacion$PcgEduBasico <- with(dfeducacion, (NumPersonasEduBasico/sample_sum)*100)
dfeducacion$PcgSinEdu <- with(dfeducacion, (NumPersonasSinEstudios/sample_sum)*100)
```

```{r}
dfeducacion <- dfeducacion[, -c(4:8)]
```

```{r}
dfeducacion %>% mutate(across(where(is.numeric), round, 2))
```

Sabiendo que ambas bases de datos cuentan con registros de municipios y años, realizamos nuestra unión basada en estas dos columnas:

```{r}
dfproyecto <- merge(dfeducacion,dfcrimenes, by = c("Year", "MunicipalityID"))
dfproyecto[is.na(dfproyecto)] <- "NA"
dfproyecto <- dfproyecto[dfproyecto$Year >=2015, ] 
```

```{r}
dfproyecto <- dfproyecto[, -c(8)]
dfproyecto %>% mutate(across(where(is.numeric), round, 2))
```

Ya que estamos haciendo referencia a la tasa de pobreza en el estado, descargamos dos bases de datos de Pobreza a escala municipal, que se hace cada 5 años por la CONEVAL. Descargamos los datos del 2015 y 2020 ya que son años que se encuentran en nuestras bases de datos de crímenes y nivel educativo:

```{r}
pobreza2015 <- read.csv('https://www.coneval.org.mx/Informes/Pobreza/Datos_abiertos/pobreza_municipal_2010-2020/indicadores%20de%20pobreza%20municipal_2015.csv')
pobreza2020 <- read.csv('https://www.coneval.org.mx/Informes/Pobreza/Datos_abiertos/pobreza_municipal_2010-2020/indicadores%20de%20pobreza%20municipal_2020.csv')

pobreza2015 <- pobreza2015[pobreza2015$clave_entidad %in% c("26"),]
pobreza2020 <- pobreza2020[pobreza2020$clave_entidad %in% c("26"),]

```

Estos son estudios muy específicos, que nos muestran diferentes indicadores que clasifican a una persona en estado de pobreza; entre ellos, se toma en cuenta los accesos a servicios de salud, seguridad social, calidad y espacios de la vivienda, servicios básicos en la vivienda, alimentación y otros más. Para este análisis, me enfocare solamente en el porcentaje de pobreza por municipio, el cual, se calcula tomando en cuenta el numero total de habitantes entre el número de habitantes que entran a la clasificación de pobreza:

```{r}
pobreza2015 <- pobreza2015[, -c(1:2, 8:37)]
pobreza2020 <- pobreza2020[, -c(1:2, 8:37)]

colnames(pobreza2015)[1] = "MunicipalityID"
colnames(pobreza2020)[1] = "MunicipalityID"
```

```{r}
colnames(pobreza2015)[4] = "PcgPobreza"
colnames(pobreza2020)[4] = "PcgPobreza"
```

```{r}
pobreza2015$Year <- "2015"
```

```{r}
pobreza2020$Year <- "2020"
```

```{r}
dfpobreza <- bind_rows(pobreza2015,pobreza2020)
```

Una de las maneras mas sencillas de manipular datos en Tableau Desktop es por medio de archivos .csv, por ello, generaremos un archivo para cada uno de nuestros data frames:

```{r}
write.csv(dfcrimenes, "C:\\Users\\PANA1\\Documents\\Maestria\\Ing Caracteristicas\\Proyecto_Final\\dfcrimenes.csv", row.names=FALSE)
```

```{r}
write.csv(dfeducacion, "C:\\Users\\PANA1\\Documents\\Maestria\\Ing Caracteristicas\\Proyecto_Final\\dfeducacion.csv", row.names=FALSE)
```

```{r}
write.csv(dfpobreza, "C:\\Users\\PANA1\\Documents\\Maestria\\Ing Caracteristicas\\Proyecto_Final\\dfpobreza.csv", row.names=FALSE)
```

```{r}
write.csv(dfproyecto, "C:\\Users\\PANA1\\Documents\\Maestria\\Ing Caracteristicas\\Proyecto_Final\\dfproyecto.csv", row.names=FALSE)
```

